臺灣臺北地方法院民事判決　　　　　　 95年度簡上字第653號
上　訴　人　乙○○
訴訟代理人　丙○○
被上訴人　　甲○○
上列當事人間請求返還保證金事件，上訴人對於中華民國95 年
10月13日本院臺北簡易庭95年度北簡字第32984號第一審判決提
起上訴，本院於中華民國96年3月6日言詞辯論終結，判決如下：
    主  文
原判決關於駁回上訴人後開第2項之訴部分，及該部分假執行之
聲請，並訴訟費用之裁判均廢棄。
被上訴人應再給付上訴人新台幣肆萬元，及自民國95年7月6日起
，至清償日止，按週年利率百分之五計算之利息。
上訴人其餘上訴駁回。
第1、2審訴訟費用，由被上訴人負擔三分之一，餘由上訴人負擔
。
    事  實
甲、上訴人方面：
一、聲明：求為判決：(一)原判決關於駁回上訴人第一審其餘之訴
    及該部分假執行之聲請暨命負擔費用部分之判決均廢棄。(二)
    上述廢棄部分，被上訴人應再給上訴人新台幣（下同）231,
    530元，並自民國（下同）95年7月6日起至清償日止，按週
    年利率百分之五計算利息。(三)第一審廢棄部分及第二審訴訟
    費用均由被上訴人負擔。
二、陳述：除與原審判決書所載者相同茲予引用外，補稱：
（一）有關吧台桌椅等相當於不當得利之租金91,000元之部分：
      被上訴人對系爭店面僅能使用騎樓，然被上訴人竟擅自使
      用店面之面積達1/3，故應返還無權使用之不當得利每月
      13,000元，7個月共91,000元。且依系爭契約中「附記‧
      ‧騎樓由甲方使用，廚房共同使用」，亦明文載明被上訴
      人僅得使用騎樓及共同使用廚房，而排除被上訴人使用廚
      房及騎樓以外之地方，實屬明確。再查兩造簽約時被上訴
      人並未表明要利用店面賣粉圓豆花，同時被上訴人將房屋
      「轉租」予上訴人後，被上訴人原應對房東給付之租金，
      全轉嫁由上訴人跟彩券行支付。綜上，兩造間系爭協議書
      內排除被上訴人使用系爭店面吧台及1/3空間設備，故被
      上訴人應就其使用店內1/3，支付不當得利91,000元。
（二）上訴人可得請求被上訴人退回遭沒收三個月保證金120,00
      0元或請求酌減：被上訴人違法轉租且強占店內1/3空間，
      故上訴人於95年5月間終止租約並非無理由。即使認定上
      訴人違約，通常市場行情三年租期押金三個月；一年租期
      押金一個月。本件租期僅11個月未滿一年，且上訴人依約
      繳納租金7個月，而被上訴人逕以違約沒收押金即保證金
      三個月合計120,000元實屬過高，請求依民法第252條規定
      酌減至一個月。
（三） 再查本件兩造間之系爭店面經營權使用協議書，實係店
       面租賃契約，並非被上訴人所稱之「利潤中心之加入經
       營契約」，此由系爭協議書內容、水電費用確認書、保
       險費及瓦斯桶押金收據即明；兼以兩造於94年12月25日
       簽約時，上訴人即陳稱要使用被上訴人的營利事業登記
       證，亦足證被上訴人上開辯解不實，是被上訴人據此解
       約及沒收三個月保證金不合法。
三、證據：除援用原審之立證方法外，補提系爭契約公證書、水
    電費用確認書各一件、保險費收據3件（上均為影本）為證
    。
乙、被上訴人方面：
一、聲明：求為判決：(一)駁回上訴。(二)上訴費用由上訴人負擔。
二、陳述：除與原判決記載相同者，茲引用之外，補稱：兩造簽
    立「裝潢設備及經營權使用協議書」（下稱系爭協議書），
    於第3條明確載明兩造權利義務，即上訴人不欲經營時，可
    以另找第三人接手，惟上訴人不思正途，無端興訟，造成被
    上訴人因店面遭房東收回損失達百萬元以上，是被上訴人自
    無庸退回保證金120,000元。另有關吧台桌椅之部分，當初
    兩造合意被上訴人販賣粉圓及豆花，此亦有被上訴人提出簽
    約時之店內廣告之可稽，而被上訴人承接經營之涮涮鍋店面
    裝潢，亦是被上訴人所支付，故被上訴人依系爭協議書僅向
    上訴人收取設備使用金，並非租金，更不包括吧台桌椅之空
    間部分租金，綜上可知，本件上訴人上訴並不合法。
三、證據：除援用第一審所提證據外，補提廣告、確認書影本、
    電話費影本各一件為證。
    理  由
一、本件上訴人起訴主張兩造簽立系爭協議書，由被上訴人將其
    承租經營日式涮涮鍋及豆花飲品店面經營權暨裝潢使用權「
    出租」予上訴人經營，上訴人亦支付保證金、瓦斯桶押金及
    保險費於被上訴人，嗣上訴人發覺經營店面之房屋乃被上訴
    人違法轉租，乃於95年5月24日以書面通知被上訴人終止契
    約，並請求返還所交付未到期之4張支票及保證金等；被上
    訴人則抗辯稱，兩造並未簽立租賃契約，兩造間係以「利潤
    中心制方式」，由上訴人加入經營「星辰美食坊」之涮涮鍋
    部分，雙方應自負盈虧，本件被上訴人並無違約轉租，又依
    系爭協議書第3條之約定，被上訴人不得要求退回保證金及
    未到期之支票租金等語。上訴人上訴意旨仍認被上訴人無權
    使用系爭房屋店面1/3之吧台及桌椅經營豆花粉圓生意，故
    被上訴人應返還無權使用之不當得利計91,000元；同時本件
    終止租約之原因是被上訴人違約轉租，故被上訴人不得沒收
    三個月之保證金，如法院認為得沒收時，並依民法第252條
    規定主張被上訴人沒收之保證金過高應予酌減等語。被上訴
    人則仍以訂立契約之初即言明有權使用吧台，同時依約沒收
    保證金並無何不當等語資為抗辯。
二、經查兩造對下開事實並不爭執，並有兩造於原審及本院所提
    出之裝潢設備及經營使用協議書、照片、廣告、台北榮星郵
    局第820號存證信函、確認書、收據等件為證，是自堪信為
    真實。
（一）兩造於94年10月14日簽訂系爭協議書，而系爭協議書前言
      記載「甲方（即被上訴人）同意將地點位於：台北市○○
　　　○路○段132巷8號目前店名為：日式涮涮鍋之場所使用權
　　　和該場所之所有設備包括：現有之生財設備，自協議日起
　　　供乙方（即上訴人）全權使用，甲方不得議異。但乙方同
　　　意支付甲方新台幣每月肆萬元，保證金壹拾貳萬元．．」
　　　，第1條約定：「雙方協議使用期間，甲方不得要求乙方
　　　另行支付房租費用。」；第2條約定：「雙方協議使用期
  　　限為94年11月1日起至95年9月30日止．．」。第3條約定
　    ：「乙方同意如使用未滿壹年，不得要求退回保證金，甲
      方有權沒收保證金。但甲方同意乙方自行尋找續使用者，
　　　使用剩餘使用期，或重新簽訂協議書，然人選須經甲方同
  　　意之正當人士。」、第10條約定「乙方如未能按時支付每
    　月之協議費用時（延誤最長以七天為限），得自行交還該
      店設備及經營業，並放棄保證金，否則甲方可逕行沒收保
      證金，自行處理該店。」。
（二）簽定系爭協議書前，被上訴人於上開「台北市○○○路○
      段132巷8號」獨資開設之商號營利事業登記證名稱為「星
　　　辰美食坊」，登記之營業項目為飲料店業及餐館業。同時
　　　店內原即分「日式涮涮鍋」及「包心粉圓」二部分。而簽
  　　立系爭協議書後，上訴人經營涮涮鍋期間，營業稅亦交由
    　被上訴人申報。
（三）上訴人於95年5月24日以存證信函通知被告略以：自即日
      起不再承租，請求返還所交付保證金120,000元及未到期
      之4張支票、瓦斯桶押金、保險費未到期部分等，如未有
      善意回應，即採取法律行動。被上訴人則於95年5月31日
      以存證信函通知上訴人略以：依系爭協議書約定，使用未
      滿一年，不得要求退回保證金等語。95年6 月15日被上訴
      人再以存證信函通知上訴人略以：依約無庸退回保證金，
      同時兩造於95年6月2日（上訴人由其夫代理）就房屋點交
      及帳目確認共同會算。
（四）95年5月前依系爭協議書，被上訴人墊付之水電、營業稅
      合計20,530元。
（五）本件上訴人於原審起訴請求(一)不當收取95年6月份租金40,
      000元。(二)保證金120,000元。(三)瓦斯桶租金11,500 元。
      (四)未承租保險費分擔剩餘4,900元。(五)應補貼95年2月至5
      月之水電費22,000元（5,500元×4個月＝22,000元）。(六)
      無權使用吧台及桌椅不當得利91,000元（每月13,000元×
      7個月＝91,000元），總計289,400元。原審判決准上訴人
      請求部分包括(一)95年6月份租金40, 000元。(二)瓦斯桶租金
      11,500元。(三)未承租保險費分擔剩餘4,900元。(四)95年2月
　　　至5月之水電費22,000元；並駁回上訴人其餘請求。
三、經查兩造於本院協議簡化爭點為(1)上訴人於系爭協議書終止
    後可否請求退回保證金120,000元及請求有關吧台桌椅等相
    當於不當得利之租金91,000元？(2)、被上訴人沒收之三個月
    保證金是否違約金？違約金是否過高？
（一）本件上訴人於租約終止後，不能請求被上訴人給付不當得
      利91,000元。
　１、經查本件兩造簽立系爭協議書後，被上訴人自94年10月至
      95年1月間及95年5月間，均繼續使用兩造訟爭之吧台販賣
      粉圓、豆花等商品之事實均不爭執，從而被上訴人陳稱當
      初兩造簽立協議書時，即有協議被上訴人可得使用吧台等
      空間及設備之事實即足證明。反之，兩造間若無此協議，
      上訴人又豈能將上開位於台北市○○○路○段132巷8號店
      名為：日式涮涮鍋店面1/3任由被上訴人使用而不加干涉
      ？
　２、再查被上訴人原獨資經營之「星辰美食坊」登記之營業項
　　　目為飲料店業及餐館業，有營利事業登記證附原審卷可稽
  　　，而兩造簽約前，店內原本即分日式涮涮鍋及包心粉圓二
　　　部分，在上訴人經營之「涮涮鍋」期間，營業稅亦由被上
  　　訴人統一申報等事實，此為兩造所不爭執，從而系爭協議
      書中所謂「裝潢設備及經營權使用」，非僅為場所與設備
      之使用，亦包含行號經營名義之使用，屬無名契約，故非
      上訴人陳稱之場所租賃或民法債編所定之租賃契約。
　３、又本件系爭協議書既非「場所租賃契約」，則被上訴人依
      系爭協議書及兩造間約定，使用訟爭吧台等空間，亦非屬
      「無權占用」，從而上訴人陳稱被上訴人應依兩造間系爭
      協議書「租金」之三分之一按月給付不當得利計91,000元
      云云，即無理由，應予駁回。同理，本件系爭協議書法律
      性質並非「場所租賃契約」，是亦無何違約轉租之問題，
      故上訴人主張終止租約是可歸責於被上訴人之事由（即前
      述「違約轉租」）云云，並無所據。
（二）本件上訴人於兩造間系爭協議書終止後，依協議書第3條
      約定不能請求退回保證金120,000元，惟本件上開保證金
      性質上屬違約金，且違約金過高應予酌減至80,000元。
　１、本件上訴人以「違約轉租」主張終止系爭協議書並無理由
  　　如上述，從而被上訴人主張依系爭協議書第3條約定有權
　    沒數保證金等等即屬有據。據此上訴人依兩造間系爭協議
      書之約定，即無權請求被上訴人返還保證金。
　２、又參照系爭協議書前言第1條至第3條之規定可知，本件兩
　　　造協議書約定之系爭店面有明確之使用期間，同時明確約
  　　定「乙方同意如使用未滿壹年，不得要求退回保證金，甲
    　方有權沒收保證金。但甲方同意乙方自行尋找續使用者，
　　　使用剩餘使用期，或重新簽訂協議書，然人選須經甲方同
  　　意之正當人士。」，本件上訴人於95年5月以存證信函終
　    止系爭協議書契約後，確有依據上開約定找尋第三人接手
      經營等情，亦據被上訴人陳述明確，從而系爭協議書第3
      條約定之保證金，即顯屬被上訴人於約定使用期限屆至前
      ，逕行終止系爭協議書之違約損害賠償預定性之違約金。
　３、再按約定之違約金額過高者，法院得減至相當之數額，為
　　　民法第252條所明定，此規定乃賦與法院得依兩造所提出
　　　之事證資料，斟酌社會經濟狀況並平衡兩造利益而為妥適
  　　裁量、判斷之權限。是以法院審酌違約金是否過高時，除
　    考量違約金約定是否本於契約自由、私法自治原則外，另
      亦應基於法律之規定，審酌該約定金額是否確有過高情事
      及應予如何核減至相當數額，以實現社會正義，衡平兩造
      當事人之權益。經查系爭協議書內容僅約定被上訴人將
      系爭店面交上訴人使用11個月，惟系爭協議書第3條竟規
      定「乙方同意如使用未滿『壹年』，不得要求退回保證金
      ．．，」，是上開規定，是否確係當事人間本於平等情況
      ，依契約自由、私法自治等原則，自行議定之「沒收」條
      款，本足生疑。次查本件被上訴人可得占用系爭店面之
      1/3，惟被上訴人向上訴人收取之本件使用對價，加計彩
      券行應付之使用對價，已足向被上訴人之「大房東」支付
      房屋租金，是前開條款有顯失公平之虞。系爭協議書約
      定之使用期間為11月，上訴人依約使用營業及繳納使用對
      價高達7月，是上訴人陳稱被上訴人沒收3個月之使用對價
      ，己遠逾契約有效期間上訴人應支付總金額四分之一，同
      時與一般租賃契約之押金一個月相較，亦高達三倍以上，
      是違約金過高等語，並非無據。末查再參酌本件兩造於
      本件訴訟中所提出之證據及事實，及被上訴人簽立系爭協
      議書後，仍可使用1/3店面，且無庸再繳任何租金予其房
      東，是本院認被上訴人依約沒收被上訴人三個月金保證金
      120,000元之違約金顯屬過高，且不公平，應予酌減至80,
      000元為當。
　４、本件上訴人請求被上訴人再給付40,000元（即上訴人主張
      被上訴人應退回保證金120,000元部分，經本院審認後，
      認被上訴人依約得沒收80,000元保證金，從而上訴人請求
      僅40,000元有理由）及利息部分為有理由，應予准許。原
      審未及審查上訴人主張違約金過高部分主張及事實，為駁
      回上訴人此部分請求之判決，即有不當。
四、綜上所述，上訴人以系爭協議書約定之違約金（保證金）過
    高，並依民法第252條規定請求法院予以酌減部分為有理由
    ，從而上訴人提起上訴請求被上訴人再給付40,000元及自95
    年7月6日起起，至清償日止，按週年利率百分之五計算之利
    息，為有理由，應予准許；逾此所為請求，為無理由，應予
    駁回。原審就前開應准許部分，為上訴敗訴之判決，尚有未
    洽，上訴意旨求予廢棄改判，為有理由，爰由本院予以廢棄
    改判如主文第2項所示。至於上訴人其餘上訴請求不應准許
    部分，原判決為上訴人敗訴之判決，並駁回其假執行之聲請
    ，經核於法並無不合，上訴意旨求予廢棄改判，為無理由，
    應駁回該部分上訴。
五、據上論結，本件上訴為一部有理由，一部無理由，依民事訴
    訟法第436條之1第3項、第450條、第449條第1項、第79條，
    判決如主文。
中　　華　　民　　國　　96　　年　　3　　月　　20　　日
                  民事第四庭  審判長法　官　 陳文正
                                    法  官   林玲玉
                  　　　　　　　　　法　官　 洪遠亮
以上正本係照原本作成。
本判決不得上訴。
中　　華　　民　　國　　96　　年　　3 　　月　　20　　日
                                    書記官　 陳莉庭
